臺灣高等法院刑事判決　　　　　　　　　　　　　九十一年度上易字第一七六號
　　上　訴　人
　　即　被　告　壬○○
右上訴人因侵占案件，不服臺灣板橋地方法院九十一年度易字第一０五０號，中華民
國九十一年五月二十一日第一審判決（起訴案號：臺灣板橋地方法院檢察署九十一年
度偵字第一九二號）提起上訴，本院判決如左：
    主  文
原判決撤銷。
壬○○連續意圖為自己不法之所有，而侵占對於業務上所持有之物，處有期徒刑拾月
。
    事  實
一、壬○○前因過失致死案件，經臺灣嘉義地方法院判處有期徒刑六月、緩刑三年，
    於民國八十九年七月二十四日確定，於緩刑中，仍不思警惕，自八十九年八月二
    十五日起，任職清隆實業有限公司（下稱清隆公司，址設臺北縣汐止市○○○路
    ○段一五九號十三樓，實際工作地點為台北縣泰山鄉○○路○段四三一巷二十四
    號），擔任業務員之工作，負責銷售貨物、接受訂貨及收取貨款等事宜，為從事
    業務之人，竟意圖為自己不法之所有，並基於概括犯意，於前開任職期間，向位
    於臺北縣、市（包括臺北縣中和市、臺北縣永和市、臺北縣新店市、臺北市文山
    區等處）之客戶收取貨款，或將公司貨物出賣他人取得貨款後，明知其所收取或
    賣得之貨款，均係其業務上所持有之物，仍基於易合法持有為不法所有之意思，
    而連續多次於附一表所載之時間內，將附表一所示客戶或不明客戶所交付之貨款
    ，共計新臺幣（下同）三十八萬四千五百九十一元，侵占入己，未繳回清隆公司
    ，壬○○為掩飾上開侵占犯行，持三張已經拒絕往來之支票（票號分別為ＡＡ0
    000000號、ＱＣ0000000號、ＱＣ0000000號；金額分別為
    十萬元、十萬零八千八百元、十萬零三千元），作為收回之貨款，繳回清隆公司
    ，嗣經清隆公司提示未獲付款後，始悉上情。
二、案經清隆公司訴由臺北縣政府警察局新莊分局報請臺灣板橋地方法院檢察署檢察
    官偵查起訴。
    理  由
一、訊之被告壬○○固供承有於前述期間任職於告訴人公司，擔任業務員之工作，負
    責銷售貨物、接受訂貨及收取貨款等事宜之事實，惟矢口否認有何業務侵占之犯
    行，辯稱：被告並未侵占客戶貨款，附表一所載之款項，或係因被告出售予客戶
    之價格較公司規定售價便宜，故公司就差額之部分認係被告所侵占；或係因公司
    倉庫之存貨不見或司機車上之貨物不見，公司即要求被告承擔；或係因送貨司機
    自客戶處於收得貨款後，向被告訛稱係欠帳，或因被告負欠送貨司機，送貨司機
    於取得貨款後逕自扣取；或係被告已將貨款繳回公司，卻被公司會計人員弄掉，
    或將資料換掉；有部分屬其他業務員之帳，亦被虛灌為被告所有；有部分屬其他
    業務員侵占之貨款，亦移轉成被告之侵占；此外，票號ＡＡ0000000號、
    ＱＣ0000000號、ＱＣ0000000號，金額分別為十萬元、十萬零八
    千八百元、十萬零三千元等三張拒絕往來支票，係公司其他人員繳回公司，並非
    被告持以繳回；至於被告所簽發、交付予公司之之本票二紙，係因公司認該等款
    項，應由被告負責，被告書具切結書承認侵占，則係因被告以為既已簽發本票才
    承認云云。
二、經查，右揭事實，業據告訴人清隆公司之代理人乙○○於警詢、偵查、原審及本
    院訊問時指述其詳，且有清隆公司出貨單影本三十三紙、被告簽立之侵占貨款切
    結書三紙、本票影本二紙、支票本三紙（票號分別為ＡＡ0000000號、Ｑ
    Ｃ0000000號、ＱＣ0000000號；金額分別為十萬元、十萬零八千
    八百元、十萬零三千元）、被告挪用問題帳明細表乙紙、銷售日報表等件在卷可
    稽。經核上述出貨單、銷售日報表與附表所示被告侵占之客戶名稱及金額，均相
    符合。其次，被告書具之三紙切結書，其中二紙，坦承利用職務之便，將公司產
    品轉賣予第三人，收取現金，據為己有，並以前開三紙支票繳回公司，俟退票後
    ，經公司發覺等情（見偵卷第十、四一頁），另紙切結書則坦承任職期間，動用
    公司客戶「北群」二十五萬九千元之貨款等情（見偵卷第四二頁）。並另簽發二
    十五萬九千元及約相當於前述三紙退票之額數之三十萬一千三百元之本票各乙紙
    予清隆公司，作為還款之用（見偵卷第四十、四一項）。不僅如此，被告於偵查
    中實已坦承確有侵占「公款」之犯行（見偵卷第七十頁）。足證告訴人公司指訴
    被告業務侵占之犯行不虛。
三、次查，被告除於檢察官訊問時坦承侵占外，於本院訊問時亦坦承告訴人於本院所
    提之侵占明細、出貨單、日報表中，如附表一編號九至十二、十五至十七、十九
    、二一、二二所示各客戶之貨款，被告無意見（見本院九十一年八月十六日筆錄
    第二頁）。被告所辯未侵占云云，即不可採。被告雖以業務員為拼業績，常有高
    價低賣情形，此時差額部分就被視為侵占云云。然對照前述被告並不爭執之客戶
    之出貨單及日報表，均經被告簽名，更顯示被告係整筆貨款均未繳回公司，而非
    僅是差額部分未繳回。又業務員為拼業績而偶有高價低賣情形，固經清隆公司前
    業務員辛○○、戊○○於本院訊問時證述在卷，然柯、林二人均表示很少有該等
    情形，另業務員己○○並稱﹕我不曾高價低賣過等語（以上見本院九十一年七月
    二十九日筆錄）。觀諸出貨單記載之單價，亦無被告所指之高價低賣情形，實難
    認被告所辯可採。其次，辛○○、己○○均證稱﹕業務接獲訂單後，即填寫出貨
    單，交給司機的主管，再轉交予當區之司機領貨、送貨，司機下貨後，當場收回
    貨款，繳回公司，若屬月結客戶，則由業務前往收取，若較忙，或數量較大，業
    務亦會隨同司機前往送貨，司機送貨後會將出貨單交給業務憑以製作日報表，業
    務做成日報表後，應連同出貨單、日報表及貨款送給乙○○（按即會計經理），
    有日報表在，乙○○不會把帳弄錯等語（見本院同上筆錄）。與乙○○所述﹕業
    務員攬到生意後寫出貨單，呈給主管，嗣由運輸部門出貨，如果出貨單上註記『
    下貨收現』或『收支票』，司機收回來後會把錢或支票交給會計或交給業務員，
    業務員每天都要製作日報表，下貨的箱數、收到多少現金、收到的支票及票號、
    金額，都要註記在日報表上，如果有因為月結或欠帳產生的未收帳款，也要註記
    在日報表上列為應收帳款等語，正相符合。觀諸乙○○提出作為被告侵占貨款佐
    證之出貨單、日報表，除少數未簽名、他人代為製作、簽名及少數係其他業務員
    之日報表外（此部分詳後述），餘均經被告簽名，此有該等日報表、出貨單可按
    ，而日報表係被告依據司機取回之出貨單製作，亦為被告所不否認，則被告所辯
    資料丟失、遭掉換報表或貨款弄丟云云，顯係避重就輕之詞，不可採信。再者，
    乙○○證稱﹕出貨單之第一聯即客戶簽收聯，若客戶當場付清，即由客戶拿走，
    若係欠帳，則交回公司，由業務員事後再持以收帳，亦即，若第一聯仍留存公司
    ，表示客戶欠帳，本案附表一之客戶簽收聯，均留存公司，並經被告製成日報表
    ，但經公司向客戶收款，客戶卻表示均已付清，足見被告確有侵占等語。就此，
    被告辯稱﹕有部分係司機收走現金，卻向被告謊稱係欠帳，或者是司機逕以收得
    之貨款扣抵被告對司機之負欠，部分係尚未向客戶收款，部分則係客戶已倒閉，
    無從收帳云云（詳如附表一所示）。質之被告所指之司機丁○○，否認有被告所
    指之情形，證稱﹕自客戶處取得之現金或票據均交給公司，亦無將貨款用以抵付
    被告欠債情形，本案出事後，乙○○均已對過帳等語（見本院九十一年九月十六
    日筆錄第七、八頁）。查客戶收貨後，若付清貨款，第一聯出貨單，多由客戶取
    走，若第一聯尚留存公司，則表示貨款未付，而日報表係被告依司機交付之出貨
    單所製作等事實，已如前述。則客戶若已繳付貨款，出貨單之第一聯理應由客戶
    取走，豈有仍由清隆公司留存之理？又貨款若由丁○○取得並逕扣抵被告之負欠
    ，被告發覺後理應補足或要求公司或丁○○處理，然出貨單第一聯確留存公司，
    日報表亦明載客戶有欠帳情形，足見被告確有收取貨款卻記載客戶欠帳之侵占犯
    行。再以附表一編號十三、十四客戶「施和興」為例，該商號之負責人庚○○於
    本院訊問時證稱﹕我都是收貨就付現金給司機，除非貨有單價、數量等方面之問
    題，從未做欠帳生意，亦未做月結等語（見本院九十一年十月四日筆錄）。然附
    表一編號十三、十四之日報表卻記載「施和興」欠帳。乙○○及公司之另位司機
    癸○○均證稱﹕此種情形就是被告要求司機將貨物運交出貨單上指定客戶以外之
    人，也就是「下Ａ送Ｂ」等語，更可印證被告確有侵占犯行。
四、關於侵占附表一編號二六至二八北群公司貨款部分。查告訴人提出關於此部分之
    日報表三紙雖係被告之組長丙○○所製作（見原審卷第三五、三六、三七頁）。
    此部分之出貨單三紙亦記載丙○○為業務員（見本院卷一），被告亦否認侵佔此
    部分之貨款，辯稱未曾收受上開貨款云云。然查，被告於九十年二月二十八日已
    簽立切結書，略以被告於任職期間，利用職務之便，動用北群之貨款二十五萬九
    千元（見偵卷第四二頁），並簽發同額之本票交付予告訴人公司作為清償之用（
    見偵卷第四四頁），被告否認侵占是否可信，已非無疑。況北群之負責人甲○○
    於本院訊問時證稱﹕北群之業務均由被告負責接洽並收款，迄未曾負欠，丙○○
    及負責送貨之司機癸○○各僅有一次即九十年一月二十八日及同年四月十九日前
    往收款等語，並提出付款簽收簿為證。細繹前開三紙出貨單，可知告訴人公司之
    出貨及甲○○簽收時間均同一天，分別為九十年二月五日、七日及九日。則丙○○於九十年一月二十八日簽收之貨款顯非此三筆貨款，而自九十年一月二十八日
    丙○○收取貨款後至同年四月十九日癸○○再次收取止，其間，被告分別於同年
    一月三十一日、二月五日及二月九日三度向北群收取貨款（付款簽收簿上「壬○○」之簽名係被告所為之事實，為被告所是認─見本院九十一年九月十六日筆錄
    第六頁），一月三十一日及二月九日收取之同時並於付款簽收簿上記載﹕「1/31
    前之帳款全部付清」、「2/9日止貨款全部付清（簽單─本院按，應係指出貨單
    正本未付）」，亦即被告於二月九日收取貨款時，包括本件二月五日、七日、九
    日之三筆貨款在內，北群已無任何負欠。若再對照被告於二月五日、二月九日收
    取貨款之金額分別為十一萬九千七百元及十三萬一千九百元，合計金額顯高於前
    述三筆貨款，且收取貨款應出示第一聯出貨單，被告未出示而收取，因與慣例不
    合，始特別於付款簽收簿上註記「簽單正本未付」，可知被告未出示出貨單第一
    聯而前往收款，並於取得後未繳回公司，致公司誤該三筆貨款仍未收取。被告侵
    占附表一編號二六至二八之貨款之事證明確，不因日報表及出貨單上之簽名係丙○○而受影響。應再說明者是北群部分之三筆貨款合計十五萬九千三百元，依乙○○所證：北群部分，僅有此三筆貨款未收（見本院九十一年九月十六日筆錄第
    五頁）。亦即被告侵占之北群部分之貨款，應僅有十五萬九千三百元。則被告於
    切結書上坦承侵占二十五萬九千元並簽發同額之本票予告訴人公司，因與事實不
    符，超過十五萬九千三百元部分即九萬九千七百元，難認係被告所侵占。
五、被告另辯稱：附表一編號二九好鄰居已倒閉，無法收取，另有附表一所示之部分
    客戶之貨款尚未收取云云。然查附表一編號二、三、六、二０、二三及二九等客
    戶之出貨單經被告簽名，日報表亦係被告所製作，觀其出貨時間，均在八十九年
    十二月或九十年一月間，最遲為九十年一月十九日，姑不論部分客戶如編號二、
    三之興隆行、鴻泰興平常均以現金交易，已經乙○○證述在卷；若屬月結客戶，
    被告亦應早已收取。況鴻泰興、新雙和、金便利、施和興、萬家益、倍銘、益林
    、陳記等商號之負責人於告訴人持出貨單前往求證時，除否認有向告訴人購買該
    等飲料外，並簽名或蓋印表示出貨單上之簽收人非渠等所為，或表示帳款已付清
    等情（見本院卷一出貨單）。若再對照被告確有前述「下Ａ送Ｂ」情形及被告於
    切結書內坦承利用職務之便，擅自將公司貨物變賣等情，雖無證據證明被告偽造
    客戶之簽名簽收貨物，實已足認被告所辯尚未收取、客戶倒閉云云，不可採信。
六、關於附表一編號二五新勝美部分。查客戶新勝美之出貨單經被告簽名，日報表係
    被告所之製作之事實，有出貨單及日報表可按（見本院卷一）。觀諸日報表明載
    新勝美交付聯邦銀行00-0000000帳號所簽發面額為五萬元之支票作為貨款之支付
    ，而該支票經提示未獲兌付之事實，且為被告所不否認。被告雖辯稱：該支票係
    司機取得後交回公司，與被告無關云云。然此出貨單未經客戶簽收，日報表且係
    被告依出貨單之記載製作，若被告未經手該支票，如何能作成日報表？況公司司
    機黃益信於公司查證時，已明指該批貨物係依被告之指示下貨至其他商家，並取
    得本件支票等語，並立具書面在卷（見本院卷一），亦即被告仍係「下Ａ送Ｂ」
    ，並任意將取得支票交回公司，此部分之貨物已經被告另出賣予其他客戶，亦可
    認定。
七、關於附表一編號七員工自購部分﹕查此部分之貨款係因被告出貨單之數量大於日
    報表之記載，公司事後發現有差額，公司即以「員工自購」之方式，要求被告負
    責，已經乙○○證述在卷（見本院九十一年八月十六日筆錄第六頁）。被告書立
    之切結書亦坦承有利用職務機會擅自出賣貨物，將所得貨款據為己有之情事，雖
    無法查知被告出賣之對象，然被告侵占貨款之事證已可證明。
八、綜上所述，被告確有於附表一所示之時間，侵占客戶之貨款，被告所辯各節均不
    可採。本案事證已明，被告犯行堪以認定。
九、核被告所為，係犯刑法第三百三十六條第二項之業務侵占罪。被告先後多次業務
    侵占之犯行，時間緊接，所犯係犯罪構成要件相同之罪名，顯係基於概括犯意反
    覆為之，為連續犯，應依刑法第五十六條之規定，論以一罪，並加重其刑。原審
    以被告罪證明確，據以論罪科刑，固非無見，然被告侵占附表一編號二九好鄰居
    客戶貨物之事實，原審漏未審酌，其餘附表二之部分，並無證據證明被告侵占（
    詳後述），公訴人及原審未經詳酌，逕認被告侵占，亦有未當。被告上訴否認犯
    罪，雖無理由，然原審判決既有不當，自應由本院撤銷改判。爰審酌被告任職不
    久即開始侵占公司貨款，侵占時間頗長、次數非少，所用手段雖非重大，但影響
    非輕及犯後態度不佳猶飾詞否認犯行等一切情狀，量處如主文所示之刑。
十、不另為無罪諭知部分﹕
（一）公訴人另以被告亦侵占附表二所示客戶之貨款，認被告涉犯刑法第三百三十六
      條第二項之業務侵占罪嫌。
（二）附表二編號一、二施和興部分﹕查編號二之貨款，係告訴人公司統計錯誤，被
      告並未侵占之事實，有乙○○於九十一年八月十六日所提出經重新確認之明細
      表可按，自不能證明被告有侵占。次查，編號一之出貨單及日報表，係丙○○
      簽名、製作，有該等出貨單及日報表可按。乙○○及丙○○雖均指貨款係由被
      告收取；於出貨單上簽名負責送貨之司機癸○○亦證稱，係由被告以「下Ａ送
      Ｂ」方式叫我送貨，已不知送給誰，但一定不是送給施和興，因為施和興不會
      叫那麼貨等語（見本院九十一年十月十八日筆錄第三、四頁）。施和興之負責
      人庚○○亦證實上情（見本院九十一年十月四日筆錄第五頁）。然由出貨單及
      日報表，可知係屬丙○○之業務，丙○○復係被告之組長，依乙○○所述，被
      告與丙○○二人關係密切，如前所述，丙○○確有向被告客戶北群收取貨款情
      形。則既無證據證明編號一之貨物係被告所領取、變賣，實不能逕認被告有侵
      占情事。
（三）查附表二編號三、四之退貨，公司客戶確有退貨之事實，被告並無侵占情事，
      已經乙○○於本院訊問時證述明確，且有銷貨退回折讓單在卷可稽，公訴人及
      原審認係被告侵占，應屬誤會。
（四）附表二編號五益林部分。查告訴人公司雖持有經被告簽名、出貨日期為九十年
      一月十八日之出貨單第一聯（見偵卷第三三頁）。然告訴人提出之同筆貨款之
      日報表，卻係製作於同年之一月十七日（見原審卷第四四頁），該日報表之業
      務欄呈空白，不知係何人所製作。則此筆貨款是否已由被告收取並予侵占，尚
      有疑義，在無其他補強證據之情形下，實不能逕認係被告侵占。
（五）附表二編號六部分﹕此部分係公司另業務員子○○之業務，已經丙○○於本院
      訊問時證述在卷（見本院九十一年九月二日筆錄第五頁），徵諸此筆貨物之出
      貨單，無任何業務簽名（見偵卷第三六頁），日報表則由子○○簽名做成（見
      原審卷第三九頁）之事實，可知丙○○所述應與事實相符，此外並無其他證據
      證明被告侵占此部分之貨款，自不能逕認被告侵占。
（六）編號七至十一江小姐部分：查此部分之出貨單均由丙○○簽名，有該出貨單可
      按（見偵卷第三六至三九頁）。乙○○雖證稱﹕按址找不到江小姐其人，出貨
      單尚在公司，還未收取等語。然既無證據證明係被告出貨，自不能僅以找不到
 客戶逕認係被告侵占。
（七）附表二編號十三部分：查被告曾侵占附表一編號二六至二八北群客戶之帳款，
      且切結承認侵占北群客戶二十五萬九千元貨款，並簽發同面額之本票予告訴人
      公司，用以清償等事實，固如前述，然被告僅侵占附表一編號二六至二八部分
      帳款，逾該部分之帳款，並無其他證據補強，自不能僅以被告之自白即認被告
      侵占之金額為二十五萬九千元，因之超過附表一編號二六至二八之帳款，即九
      萬九千七百元部分，難認被告有侵占。基於相同之理由，被告雖簽發編號十二
      之本票，交付予公司作為清償侵占之貨款之用。然依被告書立之切結書所載，
      被告係因自「義信」、「胡小姐」、「協增」等客戶取得事實欄所示之三紙支
      票不能兌現，始簽發編號十二之本票。然被告究有無領貨？是否曾送貨並取得
      貨款？或有前述「下Ａ送Ｂ」情形，均有未明。自不能僅以被告書立切結書及
      簽發本票即推認被告侵占相當於本票金額之貨款。
（八）附表二編號十四至十八部分：告訴人認被告侵占此部分之帳款，係指被告將此
      部分之客戶之帳袋借出後未歸還，該等客戶之出貨單均存放在帳袋內，應認被
      告侵占此部分之貨款等語，並提出業務員每日借出帳袋簽單追蹤表為證（見偵
      卷第四六至四九頁）。徵諸前開追蹤表，固記載被告借出此部分之帳袋，表上
      且記載編號十四至十八之客戶有該等金額之負欠。然該等客戶究係何人出貨？
      何人以如何之方法收款？帳袋內是否確有出貨單？何以無日報表？均無從證明
      ，實難僅以被告借出帳袋未還，逕認被告侵占該部分之貨款。
（九）綜上所述，公訴人起訴且經原審判決認定有罪之附表二部分，實無證據證明被
      告犯罪，惟因公訴人認此部分與前述已起訴且經判決有罪之附表一部分，有連
      續犯之裁判上一罪關係，爰不另為無罪之諭知，附此敘明。
據上論斷，應依刑事訴訟法第三百六十九條第一項前段、第三百六十四條、第二百九
十九條第一項前段，刑法第五十六條、第三百三十六條第二項，罰金罰鍰提高標準條
例第一條前段，判決如主文。
本案經檢察官鍾鳳玲到庭執行職務。
中      華      民      國      九十一      年      十一    月    十二  日
                              台灣高等法院刑事第七庭
                                  審判長法  官  吳  啟  民
                                        法  官  蘇  隆  惠
                     法  官  林  瑞  斌
右正本證明與原本無異。
不得上訴。
                                        書記官  丁  淑  蘭
中    華    民    國    九十一    年      十一      月       十二       日
附錄本判決論罪科刑法條：
刑法第三百三十六條第二項
對於業務上所持有之物，犯前條第一項之罪者，處六月以上五年以下有期徒刑，得併
科三千元以下罰金。
